【裁判字號】    96,聲判,199
【裁判日期】    970108
【裁判案由】    聲請交付審判
【裁判全文】
臺灣臺北地方法院刑事裁定             96年度聲判字第199號
聲  請  人
即 告 訴人  乙○○
代  理  人  黃碧芬律師
被      告  甲○○
上列聲請人即告訴人因被告涉嫌業務過失致死案件，不服臺灣高
等法院檢察署檢察長於中華民國九十六年十月二十五日駁回再議
之處分（九十六年度上聲議字第五二０三號），聲請交付審判，
本院裁定如下：
    主  文
聲請駁回。
    理  由
一、按告訴人不服上級法院檢察署檢察長或檢察總長認為再議無
    理由而駁回之處分者，得於接受處分書後十日內委任律師提
    出理由狀，向該管第一審法院聲請交付審判；法院認為交付
    審判之聲請不合法或無理由者，應駁回之，刑事訴訟法第二
    百五十八條之一第一項、第二百五十八條之三第二項前段分
    別定有明文。
二、本件聲請人即告訴人乙○○對被告甲○○提出業務過失致死
    告訴之案件，經臺灣臺北地方法院檢察署檢察官於民國九十
    六年七月二十九日以九十六年度偵字第一二一一八號為不起
    訴處分後，聲請人不服，聲請再議，嗣經臺灣高等法院檢察
    署檢察長於同年十月二十五日以九十六年度上聲議字第五二
    ０三號駁回再議，該處分書於九十六年十一月九日寄存於聲
    請人住所地轄區○○○○路派出所，經十日後即合法送達，
    嗣聲請人於同年十一月二十一日委任律師向本院提出本件聲
    請，並未逾越法定異議期間等情，業經本院調閱上開案件卷
    宗核閱無訛，並有前述不起訴處分書、駁回再議處分書、送
    達證書、委任狀及聲請狀上之收文章戳各一份附卷可查，是
    本件聲請交付審判程式合於首揭法條規定，先予敘明。
三、聲請意旨略以：被告甲○○於九十四年十二月六日上午十時
    五十分為被害人即聲請人之妹孫桂芝注射MabThera時，聲請
    人向護士小姐即被告索取MabThera說明書，被告卻只給聲請
    人病患手冊，聲請人事後詢問衛生署藥政處，該處表示不知
    有病患手冊，主管機關核可的是說明書（即仿單）。後經聲
    請人向其他醫院取得MabThera之說明書（仿單），發現說明
    書之警語與注意事項載明：MabThera上市後曾有引發嚴重輸
    注相關反應而致死之報告，顯見說明書之重要性與必要性。
    被害人孫桂芝往生後，聲請人問被告為何不給藥物說明書，
    被告回答醫院只給病患手冊，然此顯與常理不符，爰聲請准
    予交付審判云云。
四、按刑事訴訟法第二百五十八條之一規定告訴人得向法院聲請
    交付審判，揆其立法意旨，係對於「檢察官不起訴裁量權」
    制衡之一種外部監督機制，法院之職責僅在就檢察官所為不
    起訴之處分是否正確加以審查，藉以防止檢察機關濫權，依
    此立法精神，同法第二百五十八條之三第三項規定「法院就
    交付審判之聲請為裁定前，得為必要之調查」，所謂「得為
    必要之調查」，係指調查證據之範圍應以偵查中曾顯現者為
    限，不可就新提出之證據再為調查，亦不可蒐集偵查卷宗以
    外之證據，否則將與刑事訴訟法第二百六十條之再行起訴規
    定混淆不清。法院於審查交付審判之聲請有無理由時，除認
    為告訴人所指摘不利被告之事證，未經檢察機關詳為調查或
    斟酌，或不起訴處分書所載理由違背經驗法則、論理法則或
    其他證據法則者外，不宜率予交付審判。所謂告訴人所指摘
    不利被告之事證，未經檢察機關詳為調查，係指告訴人所提
    出請求調查之證據，檢察官未予調查，且若經調查，即足以
    動搖原偵查檢察官事實之認定及處分之決定，倘調查結果，
    尚不足以動搖原事實之認定及處分之決定者，仍不能率予交
    付審判。
五、次按，犯罪事實應依證據認定之，無證據不得認定犯罪事實
    ，刑事訴訟法第一百五十四條第二項規定甚明。再者，刑法
    第二百七十六條第二項之業務過失致死罪，以業務上有應注
    意之義務為前提，且按其當時情節，係能注意而不注意者，
    始足構成（最高法院四十五年台上字第一四六二號判例參照
    ）。且過失行為與結果間，在客觀上需有相當因果關係始得
    成立；所謂相當因果關係，指依經驗法則，綜合行為當時所
    存在之一切事實，為客觀之事後審查，認為在一般情形下，
    有此環境，有此行為之同一條件，均可發生同一之結果者，
    則該條件即為發生結果之相當條件；反之，若在一般情形下
    ，有此同一條件存在，而依客觀之審查認為不必然皆會發生
    此結果者，則條件與結果並不相當，不過為偶然之事實而已
    ，行為與結果間即無相當因果關係，復有最高法院七十六年
    度台上字第一九二號判例足資參照。
六、經查：本案前經臺灣臺北地方法院檢察署檢察官依刑事訴訟
    法第二百零八條之規定，依職權檢附相關偵查卷宗及被害人
    孫桂芝在台北市立仁愛醫院之完整病歷資料，送請行政院衛
    生署醫事審議委員會鑑定，鑑定事由為被告有無適當提供Ma
    bThera此藥物之參考資訊，讓病患及家屬知悉此藥物之副作
    用？鑑定意見認為被告僅係護士，並非開給藥品處方者，只
    在醫師指示下用藥，相關資訊應由醫師告知。而依據病歷，
    九十四年十二月五日十一時護理紀錄亦載明護理人員已給予
    化療藥物之衛教等語，有行政院衛生署九十六年五月二十四
    日衛署醫字第0960204389號函暨所附醫事審議委員會編號第
    000000 0號鑑定書一份在卷可稽，而經本院核對前述被害人
    孫桂芝之病歷後，被告確實有在護理紀錄單上為給予化療藥
    物衛教之記載（見九十四年十二月份護理紀錄單第三頁背面
    ），足見被告已於被害人孫桂芝注射MabThera之前一日，依
    照醫師之指示將該等藥物之衛生教育事項告知病患；又注射
    藥物前聲請人向被告索取上開藥物之說明書，被告亦依聲請
    人之要求提供原廠藥商羅氏大藥廠股份有限公司出版之病患
    手冊，該手冊就MabThera之藥物性質、該藥物如何消滅淋巴
    瘤細胞、接受治療前後應做何等準備、常見之副作用為何、
    應如何處理副作用、完成治療後應注意之事項等，均有詳細
    之說明，有該病患手冊一份存卷可參（九十五年度他字第四
    一六四號卷第五八至六三頁）；而被告確有交付病患手冊給
    聲請人乙事，復為聲請人所是認，故被告已就其職務上所知
    之事項，毫無隱匿的告知病患家屬，被告實已盡其擔任護士
    應負之告知義務。至該等藥物是否適用於被害人孫桂芝之病
    症、是否可能引發足以致命之副作用，以及該等藥物之說明
    書（仿單）與病患手冊之記載有無不同，均非身為護士之被
    告所能知悉之事項，此等用藥之專業知識應係醫師、藥師始
    能瞭解之領域，故此部分用藥資訊之分析、解說，並非被告
    業務上應負之義務。再者，被害人孫桂芝所進行之MabThera
    藥物診療，係其先聽取榮總醫生之建議後，方於九十四年十
    二月一日再度住院前向台北市立仁愛醫院之鄭企峰醫師詢問
    藥價，業經聲請人於檢察官偵查時陳述在卷（同上卷第一三
    四頁），足徵被害人孫桂芝於榮民總醫院就診時，亦有其他
    醫師認為上開藥物有助於被害人孫桂芝之病情，方會推薦被
    害人孫桂芝接受該等藥物治療，而被害人孫桂芝當時對此藥
    物之藥效、作用，應已有相當之認知，並認真考慮接受此等
    治療，方會於再度住院前向鄭企峰醫師詢問上開藥物之價格
    。又參酌另案被告鄭企峰於檢察官偵訊時亦稱：病人（指孫
    桂芝）狀況不穩定，有新文獻說用MabThera可以增加血小板
    數量，當時有跟病人說明藥的副作用，因為該藥是個抗體，
    也是新藥，最常出現的副作用是過敏，可能導致喉頭水腫，
    有致命的危險，但機率不高，我們有經病人同意且有簽同意
    書才會用藥等語（同上卷第二二０頁），佐以被害人孫桂芝
    及其夫均有在接受化療之同意書上簽名，表示病人經醫師說
    明後同意接受化學治療，有同意書一紙附於前述病歷資料內
    可參，益見被害人孫桂芝在接受MabThera藥物治療前，對於
    該藥之藥效及副作用為何，均已有所知悉，方會在該同意書
    上簽名。況前揭醫事審議委員會鑑定之結果認定：MabThera
    為一抗B淋巴球抗原CD20的單株抗體，目前主要被使用於B細
    胞性淋巴瘤病人的治療，但由於本藥可將B細胞淋巴球去除
    ，抑制B淋巴球之增生，並改善部分自體免疫性疾病病人的
    病程，因此也有越來越多的文獻報導本藥使用於一些頑固性
    ITP病人的治療上... 以最近的文獻報導為例，使用本藥病
    人的有效反應率為百分之六二點五，其效期可持續二至四八
    個月之久，雖仍有百分之二點九的病人死亡，但其死因卻很
    難歸責於MabThera的使用... 依國際上對頑固性ITP病人治
    療使用本藥情形及所使用之劑量來看，該院給予病人使用本
    藥並無不當，由此可知，依被害人孫桂芝當時之病情觀察，
    醫師建議被害人孫桂芝接受MabThera之治療，其決策並無不
    當，足見在一般情形下，若與被害人孫桂芝有相同病情狀況
    ，給予MabThera之治療，依客觀之審查認為不必然皆會發生
    被害人死亡之結果，可知被害人孫桂芝死亡之結果僅係偶然
    之事實，故本件縱認被告未交付MabThera之說明書（仿單）
    予被害人孫桂芝或其家屬，致其等不瞭解該藥之副作用而同
    意接受MabThera之治療，係有過失之行為，然此等過失行為
    與被害人孫桂芝死亡之結果間，亦無相當因果關係存在。綜
    上所述，被告已盡其身為護士所應負之告知義務，縱認其未
    交付MabThera說明書（仿單）係有過失，亦與被害人孫桂芝
    死亡之結果間無因果關係。此外，尚無其他積極證據足認被
    告有聲請人所指之業務過失致死犯行，故應認其罪嫌不足。
七、原檢察官以本案缺乏積極事證足認被告涉有業務過失致死犯
    行，予以不起訴處分，聲請人不服聲請再議後，復經臺灣高
    等法院檢察署檢察長駁回再議，經核並無未就不利被告之事
    證詳為調查或斟酌，或者違背經驗法則、論理法則及證據法
    則之情事，於法即無違誤。從而，本件交付審判之聲請為無
    理由，應予駁回。
八、依刑事訴訟法第二百五十八條之三第二項前段，裁定如主文
    。
中    華    民    國    97    年    1     月    8     日
                  刑事第三庭    審判長法  官  沈君玲
                                      法  官  胡宗淦
                                      法  官  游士珺
上正本證明與原本無異。
本裁定不得抗告。
                                      書記官  林素霜
中    華    民    國    97    年    1     月    8     日


司法院資訊處製作；財團法人民間司法改革基金會備份。
